ACORDAO-COMPLETO-2575051

ACÓRDÃO 1136/2023 ATA 3/2023 - PRIMEIRA CÂMARA

VISTOS, relatados e discutidos estes autos de embargos de declaração opostos pela Sra. Iracy Andrade de Araújo, ex-prefeita de Campo Formoso/BA, em face do Acórdão 7986/2022-TCU-Primeira Câmara;
ACORDAM os ministros do Tribunal de Contas da União, reunidos em sessão da 1ª Câmara, diante das razões expostas pelo relator, em:
9.1. conhecer dos embargos de declaração, com fundamento nos arts. 32 e 33 da Lei 8.443/1992, para, no mérito, rejeitá-los;
9.2. notificar a embargante desta deliberação.

Embargos de declaração interposto contra decisão que, em sede de recurso, negou provimento ao recurso de reconsideração interposto pela embargante contra deliberação por meio da qual este Tribunal julgou irregulares suas contas, com imputação de débito e multa.

Primeira Câmara

Município de Campo Formoso - BA.

3. Recorrente: Iracy Andrade de Araujo (XXX.406.905-XX).

13.1. Ministros presentes: Benjamin Zymler (na Presidência), Vital do Rêgo (Relator) e Jorge Oliveira.
13.2. Ministros-Substitutos convocados: Augusto Sherman Cavalcanti e Weder de Oliveira.
13.3. Ministro-Substituto convocado que não participou da votação: Weder de Oliveira.

VITAL DO RÊGO

Ministro Vital do Rêgo.

A Sra. Iracy Andrade de Araújo, ex-prefeita de Campo Formoso/BA, opôs embargos de declaração em face do Acórdão 7986/2022-TCU-Primeira Câmara, que, em sede de recurso, negou provimento ao recurso de reconsideração por ela interposto contra o Acórdão 2380/2021-TCU-Primeira Câmara, por meio do qual este Tribunal julgou irregulares suas contas, com imputação de débito e multa.
A condenação originária decorreu da não aprovação da regular aplicação dos recursos geridos pela embargante e disponibilizados pelo Programa de Apoio aos Sistemas de Ensino para Atendimento à Educação para Jovens e Adultos (Peja) , repassados à municipalidade no exercício de 2005.
A embargante alegou, em apertada síntese, a existências das seguintes omissões no julgado: (i) inespecificidade dos marcos interruptivos da prescrição: não se pode considerar, para efeito de causa interruptiva da prescrição, atos, fatos ou despesas que não estiveram desde a origem sob apuração, ou que não tenham sido preliminarmente identificados como suspeitos desde o ato inaugural da TCE; (ii) ausência de fundamentação para quantificação da multa aplicada, com violação dos princípios da proporcionalidade e da razoabilidade: não se levou em conta que não era dever da embargante a prestação de contas, que não houve dolo, fraude ou lesão ao erário e que o valor da multa é exorbitante.
	É o relatório.

Rafael de Medeiros Chaves Mattos (OAB/BA 16.035) e Tamara Costa Medina da Silva (OAB/BA 15.776).

Não atuou.

EMBARGOS DE DECLARAÇÃO. INEXISTÊNCIA DOS VÍCIOS APONTADOS. IMPOSSIBILIDADE DE REDISCUSSÃO DO MÉRITO. REJEIÇÃO.

TOMADA DE CONTAS ESPECIAL (TCE)

não atuou.

Em exame, embargos de declaração opostos pela Sra. Iracy Andrade de Araújo, ex-prefeita de Campo Formoso/BA, em face do Acórdão 7986/2022-TCU-Primeira Câmara, que negou provimento ao recurso de reconsideração por ela interposto contra o Acórdão 2380/2021-TCU-Primeira Câmara, por meio do qual este Tribunal julgou irregulares suas contas, com imputação de débito e multa.
Originalmente, a condenação decorreu da não aprovação da regular aplicação dos recursos geridos pela embargante e disponibilizados pelo Programa de Apoio aos Sistemas de Ensino para Atendimento à Educação para Jovens e Adultos (Peja) , repassados à municipalidade no exercício de 2005. 
A embargante alegou, em síntese, a existência de duas omissões no julgado, relacionadas à análise da prescrição no caso concreto e à ausência de fundamentação para quantificação da multa aplicada.
Em relação à prescrição, defendeu a embargante que, para efeito do levantamento das causas interruptivas da prescrição, não poderiam ser computados os atos, fatos ou despesas que não estiveram desde a origem sob apuração, ou que não tenham sido preliminarmente identificados como suspeitos desde o ato inaugural da TCE.
Isso porque o motivo da condenação não foi o mesmo que levou à instauração da TCE. Embora a documentação intempestivamente apresentada pela gestora, a título de prestação de contas, tenha recebido parecer favorável da unidade técnica, o MPTCU entendeu que a ausência das cópias dos cheques ou de qualquer outro meio capaz de comprovar que os emitentes das notas fiscais foram os reais destinatários dos valores sacados, impedia a comprovação do necessário nexo de causalidade.
Diante disso, alegou a embargante que o acórdão embargado elencou uma cadeia de eventos processuais que não se comunicam efetivamente com a irregularidade que teria ensejado a desaprovação das contas. Os atos ou despesas inicialmente ignorados e que se tornaram supervenientemente irregulares não poderiam ter, a seu ver, o mesmo ato inaugural, para fins de contagem de prazo prescricional, da Tomada de Contas Especial, ainda que passíveis de posterior apuração.
Quanto à ausência de fundamentação para quantificação da multa aplicada, alegou que houve violação dos princípios da proporcionalidade e da razoabilidade, por não haver sido levado em conta as seguintes circunstâncias: não era dever da embargante a prestação de contas e não houve dolo, fraude ou lesão ao erário. Além disso, sustentou que o valor da multa é exorbitante.
Feito esse breve histórico, passo ao exame dos presentes embargos.
Acompanhando a linha majoritária da jurisprudência deste Tribunal, entendo que os embargos podem ser conhecidos, por atenderem aos requisitos de admissibilidade, mas não merecem ser acolhidos, uma vez que não se encontram presentes os vícios apontados no julgado.
Não reconheço a existência de omissão em relação à análise da prescrição. A embargante defendeu que os motivos da condenação recorrida são estranhos aos apontados na instauração da correspondente tomada de contas especial, motivo pelo qual o prazo prescricional deveria ser contado de forma diversa da implementada pelo acórdão embargado. 
A alegação de inovação no fundamento da condenação foi tratada no voto condutor da deliberação embargada, conforme excerto a seguir transcrito, verbis:
13.Deixo também de acolher a preliminar de cerceamento de defesa. Conforme evidenciado pela unidade técnica, não houve inovação no fundamento da condenação da recorrente em débito. 
14.A gestora foi chamada aos autos em virtude da não comprovação da regular aplicação dos recursos que lhe foram confiados, haja vista a ausência da prestação de contas pertinente. Os documentos juntados pela gestora, em sua defesa, com o intuito de comprovar a aplicação questionada não foram considerados suficientes para afastar a irregularidade que motivou sua citação, levando à condenação ora recorrida.
15.Observo que não foi exigido da gestora nenhuma prova ou documento originalmente não previsto na avença para comprovação da regularidade da aplicação dos recursos, motivo pelo qual não pode ser acatada a tese de que o acórdão recorrido teria surpreendido a gestora. 
Assim, a tese defendida pela embargante, que fundamenta seu pedido de alteração da identificação das causas interruptivas da prescrição, já foi objeto de análise por este Tribunal, não se tratando, de fato, de omissão a ser enfrentada em sede de embargos.
A questão da dosimetria da multa aplicada foi tratada pela unidade técnica, na manifestação que integra o acórdão embargado, que adotei como minhas razões de decidir, nos seguintes termos:
57.	 Quanto à imputação da multa de R$ 30.000,00 à recorrente, é de se esclarecer que a dosimetria da pena, no âmbito do Tribunal de Contas da União, tem como balizadores o nível de gravidade dos ilícitos apurados, com a valoração das circunstâncias fáticas e jurídicas envolvidas, e a isonomia de tratamento com casos análogos. O Tribunal não realiza dosimetria objetiva da multa, comum à aplicação de normas do Direito Penal. Não há um rol de agravantes e atenuantes legalmente reconhecido (v.g. Acórdão 123/2014-TCU-Plenário, Relator: Raimundo Carreiro) .
58.	 A mera alegação de que os fatos tidos como irregulares teriam ocorrido alheios à vontade da ex-prefeita não é capaz de reduzir o valor da multa a ela aplicada.
A multa questionada foi fundamentada no art. 57 da Lei 8.443/1992, que autoriza a aplicação ao responsável julgado em débito de multa de até cem por cento do valor atualizado do dano causado ao erário. 
O demonstrativo de débito, incluído aos autos (peça 41) , apontou que o débito atualizado até 2018 era da ordem de R$ 558.427,66, bem aquém do montante da multa aplicada. 
Dessa forma, não há como afirmar que o relator a quo, ao determina-la, tenha desconsiderado as circunstâncias subjetivas da gestora ou que o valor arbitrado tenha de algum modo ferido o princípio da proporcionalidade ou da razoabilidade. 
Lembro que a omissão a ser tratada em sede de embargos diz respeito à falta de pronunciamento sobre matéria que deveria ter sido apreciada pelo julgado, o que inocorreu no presente caso.
A linha argumentativa dos presentes embargos deixa transparecer o seu intuito de rediscutir o mérito do acórdão originário, o que não se coaduna com a via estreita dos embargos declaratórios. 
Dessa forma, não havendo qualquer vício a ser sanado, impõe-se a rejeição dos embargos ora em apreciação.
	Diante do exposto, voto pela adoção da minuta de acórdão que ora trago ao exame deste colegiado.
TCU, Sala das Sessões, em 28 de fevereiro de 2023.
Ministro VITAL DO RÊGO 
Relator